臺灣桃園地方法院刑事判決　　　　　　　 93年度易字第453號
公　訴　人　臺灣桃園地方法院檢察署檢察官
被　　　告　丙○○
輔　佐　人
即被告母親　丁○○○
上列被告因妨害公務等案件，經檢察官提起公訴（93年度偵字第
2030號），本院判決如下：
    主  文
丙○○無罪。
    理  由
一、公訴意旨略以：丙○○前於民國92年間因強盜案件，經臺灣
    桃園地方法院檢察署檢察官以92年度偵字第7497號提起公訴
    ，由本院於受理後以92年度訴字第774 號審理，於92年7 月
    16日12時10分許，在本院刑事第九法庭公開審理時，丙○○
    明知法官為依法執行審判職務之公務員，竟基於侮辱公務員
    之犯意，以「法官，如果我手上有槍，我一槍幹掉你，因為
    你在浪費公帑」、「我恨警察，我要求警察立刻離席，他沒
    有資格看我的錄影帶，我認為錄影帶作假，可以再去做一百
    捲，敗類、雞巴、狗屁，我罵法官就是這樣罵的，我會不敢
    罵你，你是社會的敗類、警界的恥辱。」等侮辱之言詞及穢
    語，當場侮辱承審法官及公然侮辱在庭作證之桃園縣政府警
    察局中壢分局承辦員警吳清源（未據告訴）；復於同年12月
    19日下午2 時19分許，在本院刑事第三法庭公開審判上開案
    件時，另行基於侮辱公務員之犯意，以「幹！雞巴！幹你娘
    ！」等穢語，當場侮辱依法執行審判職務之合議庭審判長、
    陪席、受命法官及公設辯護人，經法院制止不從，仍肆意於
    法庭咆嘯，並於值庭法警乙○○維持法庭秩序時，另基於對
    執行職務公務員施強暴之犯意，出拳毆打法警乙○○，且欲
    以雙手拇指挖乙○○的眼睛，致法警乙○○牙齦腫脹、嘴角
    流血（傷害部分未據告訴），隨後，接續前開侮辱公務員之
    犯意，以「不懂法律，怕你一副殘廢的樣子，雞巴毛。」等
    侮辱之言詞及穢語，當場侮辱公設辯護人。因認被告涉犯刑
    法第135 條第1 項對於執行職務公務施強暴罪及同法第14 0
    條第1 項侮辱公務員罪之罪嫌。
二、查公訴人認被告涉有上開罪嫌，無非係以：上揭犯罪事實，
    業據證人即本院法警乙○○於檢察官偵訊中結證屬實，並有
    本院92年7 月16日訊問筆錄、92年12月19日審判筆錄、本院
    法警長袁倫光之報告書及臺灣桃園地方法院檢察署檢察事務
    官製作之法庭錄音譯文各1 份在卷可稽，且有本院92年度訴
    字第774 號案件審判時之錄音帶2 捲附於該案可資佐證為其
    論據；訊之被告丙○○對於上揭犯罪事實，其矢口否認有何
    上開犯行，辯稱：伊什麼都記不清楚，伊本身是精神病患，
    吃了藥就不清楚，心神喪失應該判無罪等語。
三、按心神喪失人之行為，不罰，行為不罰者，應諭知無罪之判
    決，刑法第19條第1 項、刑事訴訟法第301 條第1 項分別定
    有明文。又按刑法上所謂心神喪失人，非以其心神喪失狀態
    毫無間斷為必要，如果行為時確在心神喪失之中，即令其在
    事前事後偶回常態，仍不得謂非心神喪失人，此有最高法院
    24年上字第2844號判例意旨可供參照。
四、經查：
  (一)被告前於本院92年度訴字第774 號審理中，於92年7 月16日
    12時10分許，在本院刑事第九法庭公開審理時，及於同年12
    月19日下午2 時19分許，在本院刑事第三法庭公開審判時，
    分別有上揭侮辱承審法官及公然侮辱在庭作證之桃園縣政府
    警察局中壢分局承辦員警吳清源，及侮辱依法執行審判職務
    之合議庭審判長、陪席、受命法官及公設辯護人、對於執行
    職務公務施強暴罪等行為，固據證人即本院法警乙○○於檢
    察官偵訊中結證屬實，並有本院92年7 月16日訊問筆錄、92
    年12月19日審判筆錄、本院法警長袁倫光之報告書及臺灣桃
    園地方法院檢察署檢察事務官製作之法庭錄音譯文各1 份在
    卷可稽，堪認上情屬實。
  (二)又被告於本院93年5 月27日行準備程序時，雖能就檢察官所
    起訴的犯罪事實答辯稱：本院伊什麼都記不清楚，伊本身是
    精神病患，吃了藥就不清楚等語，然其於本院93年7 月5 日
    訊問時即答非所問，陳述一些與本案無關的事項，且一直講
    述一些個人事情，致無法進行審理程序。經本院囑託行政院
    衛生署桃園療養院對被告進行精神鑑定，鑑定結果：「一結
    論：蒲員涉案當時之精神狀態應至少達到精神耗弱程度，亦
    應考慮已達心神喪失之可能性。二理由：蒲員自二十歲服兵
    役期間開始出現精神病症狀，如聽幻覺、多種妄想系統。至
    今十多年來，精神病症持續干擾蒲員‧‧‧這些症狀並非使
    用物質所造成，已符合妄想型精神分裂症之診斷標準。在蒲
    員漫長的治療過程中，由於缺乏病識感、配合度很差，以致
    於反覆病情惡化，而近年來，即便蒲員長期住院積極治療（
    蒲員曾在居善醫院住院半年）精神病症狀仍未改善，治療反
    應差，屬於頑抗型的精神分裂症患者。此類病患為目前精神
    醫學中較困難治療的一群。其症狀在大部的時間持續出現，
    以蒲員而言，根據病歷記載，連續數年精神病症持續出現，
    而在本次鑑定中，蒲員仍有明顯誇大妄想，被害妄想及幻覺
    等症狀，對照過去病歷記載，臨床表現近似。因此可推測在
    蒲員此次涉及妨害公務案件時，應仍持續有精神病症狀。根
    據民國九十二年七月十六日之法官訊問筆錄：蒲員在法官詢
    問證物是否為蒲員所有後，蒲員突然說出與案情無關的話：
    『如果我手上有槍、我一槍幹你．．．』云云、要求警察離
    席、逕行離席、稱錄影帶作假辱罵法官、警察等等，干擾法
    官審理進行，符合精神分裂症患者混亂之行模式。法官又詢
    問蒲員：『有無其他事項或證據需要調查？』蒲員卻說了與
    本案無關的話，民國九十二年十二日十九日，在法官詢問過
    程中，蒲員又出現辱罵行為，經審判長當庭制止，但蒲員不
    聽指揮，情緒、行為失控，蒲員當庭稱：『自己是臥底警察
    ，受到政治迫害』，『手下有三千名成員』等等。此為蒲員
    誇大妄想及被害妄想的表現。可見蒲員在當庭之中仍有明顯
    之精神病症狀表現，而這些症狀是蒲員長期以來所表現出之
    精神病理，在過去病歷記錄及本次鑑定會談中都有相同的表
    現。再從數次法院訊問筆錄來看，其他次法官審訊時蒲員可
    以保持情續穩定，可以切題回答問題，沒有紀錄到精神病症
    狀。甚至曾有一次為自己的行為道歉。以精神學臨床經驗而
    言，此為普遍之病程起伏現象，即使嚴重之病人仍有可能在
    某些時間可以保持情緒較為穩定的狀態。此外，蒲員十分好
    辯，例如蒲員稱自己懂精神病患的法律，多次主張自己是『
    精神耗弱症』，本來就是三年以下有期徒刑，言詞表達清楚
    ，對於一些法律名詞也能理解，又能選擇對自己有利的說法
    為自己辯護，表面上似乎蒲員知覺理會之能力尚好。實際上
    ，蒲員之精神疾病主要造成之損害並不在此類能力，而是妄
    想及幻覺經驗造成蒲員之現實感損害。例如：在病歷記錄及
    本次鑑定會談中，蒲員有持續的被害妄想：蒲員相信有人持
    續不斷在迫害他，在法院是法官對他政治迫害，此一想法對
    於蒲員而言是堅信不移的，因此辱罵法官為蒲員在此錯誤的
    信念下的正確反應。因此蒲員因精神症狀影響，對於做出正
    確判斷的能力已經嚴重損害，甚至到完全消失的程度。綜合
    而論，蒲員沈浸在自己精神病症狀裡，雖然語言理解能力及
    語言表達能力受損較少而仍具備與人溝通能力，但是，蒲員
    之思考、情緒及行為受到精神分裂之正性症狀所宰（所謂正
    性症狀包括思考混亂、幻覺經驗及妄想），出現現實感嚴重
    缺損，而在法庭辱罵法官及法警並有扭打等行為，應至少已
    經達到精神耗弱程度，甚至已經達到心神喪失程度。」，此
    有該院94年3 月31日桃療醫字第0940001634號函檢送之精神
    鑑定報告書1 份在卷可稽。
  (三)本院為進一步瞭解被告為本件行為時，其精神狀況究僅屬精
    神耗弱程度，或已達心神喪失之程度，乃於94年5 月26日傳
    喚鑑定醫師周孫元到庭作證，其結證略稱：「鑑定當天問他
    案情的部份，前後問很多次，他沒有辦法一次講完，都是拼
    湊出來的，會有怪異的表情，而且有時候聲音會突然變小，
    似乎怕別人聽到他講什麼，中間有幾次這種情緒激動的現象
    ，甚至會謾罵醫師這樣。被告所罹患的精神疾病經診斷應該
    是妄想型的精神分裂症，這是一種慢性的大腦疾病，他的主
    要症狀以幻覺、妄想為主，精神分裂症還有其他症狀，包括
    混亂的思考、退化的行為及僵直的行為等，通常這五種症狀
    都會出現。如果在這個症狀之外，他與一般人的表現就沒有
    兩樣，他的症狀出現是沒有辦法預測，沒有辦法事先預測，
    所以旁邊人看他好像是突然發作的，但是應該是有一段時間
    ，有一段的症狀。依這個病來講的話，有疾病的緩解期，這
    個期間可能會影響正常的言行，以這個個案來講的話，我看
    他的病歷從發病到現在他應該是沒有真正的緩解期，他一直
    有這個症狀，如果沒有碰觸到這個幻覺、妄想的症狀，他是
    可以接近一般人一樣的對談。而所謂的妄想是他去深深相信
    某一種錯誤的信念，這個信念可能都一直存在，有時候比較
    強，有時候比較弱，剛才法官說會同時出現這五種症狀，但
    我們是分開來看，以幻覺而言他並不是持續出現，而是一陣
    一陣的；混亂思考的意思，是指他思考沒有邏輯性，就是跳
    來跳去，這五種症狀並不一定要同時出現，但有可能會同時
    出現。（問：該種類的病患在發作的時候，對外界的事務能
    夠認識嗎？）這類的病患他對於外界能夠認識包括他的感覺
    部分，以這個基本認識的話，通常是沒有問題的，但如有幻
    覺症狀，這樣一個能力就會受到扭曲，扭曲的結果，例如當
    時他有聽幻覺，他聽到有人在罵他，甚至有人來要殺害他，
    他可能會有相對應的反應，比如：現場某一個人在罵他，但
    事實上並沒有，如此就會影響他對現實的認知。在他的精神
    病的症狀世界裡，會包括幻覺及他堅信錯誤的事情的話，他
    們會對於這樣的事情，以他們那樣的系統來講是合理的事情
    ，但對一般正常人來說，往往就是一些怪異的言行。而通常
    以幻覺來講的話，患者會有這種自言自語的行為，妄想的話
    ，是屬於比較困難的，妄想的話，需要有一段時間深入跟他
    瞭解精神病理才有辦法分析，所以他要到確知的程度，通常
    都需要反覆的驗證，例如跟他會談或是過往的經驗才有辦法
    判斷‧‧‧（問：病患在發作期間，他能控制自己不做某些
    特定的行為？或是他能夠控制他自己的行為嗎？）以臨床經
    驗來講的話，是大部分都還可以做控制自己的行為，例如他
    聽到有人在罵他，他也不見得會罵回去，這些反應行為也會
    跟他當時症狀的嚴重程度有關係，如果是症狀嚴重的話，他
    整個衝動控制也會有缺損。在症狀嚴重的病患身上，由於他
    現實感嚴重扭曲，會影響到他自己對行為的認識。（問：當
    病患在對答中出現不相干的語言的話，在病理上有何意義？
    ）這個在精神病患是常見的現象，他可能性有對幻聽的回答
    ，對幻覺的回答，有可能是這種混亂思考的症狀，導致他對
    於言語無法連貫。而這些不相干的言語有可能跟正確的對答
    混雜在一起。而當病患出現不相干的語言症狀嚴重時，他是
    無法控制自己不說不相干的語言。（問：在精神醫學上判斷
    心神喪失的標準是什麼？）在精神醫學上基本上是沒有心神
    喪失的名詞，目前我們實務鑑定會參考法院的判例，民國二
    十六年渝上二三七號的判例以及國外的一些文獻，目前我們
    醫院是採用參考比較多的是美國刑法典的一個描述，是指一
    個病患他因為精神疾病症狀的影響，導致無法判斷他行為的
    本質，或者沒有辦法控制自己行為符合法律的規範的話，就
    是屬於心神喪失。被告在本件鑑定過程當中有出現幻覺、妄
    想、混亂的思考等症狀。（問：被告在出現這些症狀時候，
    是不是符合不能判斷他自己的行為？或是控制他自己的行為
    是否符合法律規範的程度？）鑑定當時是，也就是相當於心
    神喪失的程度。被告的妄想症狀是持續出現，在整個鑑定過
    程當中都存在，幻覺的話，大概是間斷出現，混亂思考也是
    偶而會比較明顯」等語。
  (四)再詳觀卷附之筆錄，被告於本院另案92年7 月16日訊問、92
    年12月19日審判時，除以上開言語當場侮辱承審法官、在庭
    作證之承辦員警、合議庭審判長、陪席、受命法官及公設辯
    護人外，於92年7 月16日訊問還稱「法官如果我手上有槍我
    一槍幹掉你，我也是合法的，因為你在浪費公帑，我現在一
    槍幹掉你我有罪嗎？法官我激怒你的話請判我死刑，我有在
    監所打人（當庭辱罵證人）‧‧‧我恨警察，我要求警察立
    刻離席，他沒有資格看我的錄影帶，這樣不合法，光這樣我
    就可走（被告逕行欲離庭遭法警阻擋）。我認為錄影帶可以
    作假，可以在去做一百捲，我講的就是你（指證人吳清原）
    、敗類、基巴、狗屁、我罵法官就是這樣罵的，我會不敢罵
    你（一連串大聲講話、辱罵），我不怕判我死刑。證人他是
    社會的敗類、警界的恥辱，他做偽證，判我死刑我不怕。」
    等語（見93年度偵字第2030號卷第5 頁）；於92年12月19日
    審判時，又稱：「我就是本案事實，我個人強調，我是霹靂
    小組的成員‧‧‧在金門的時候‧‧‧我是臥底警察，甚至
    在監獄裡面，所有的都承諾我是個臥底警察，不用他們，門
    都打開，我是自由進出的，因為霹靂小組曾經查過我的身份
    ，科長，龍秘書，職務愈來愈高，說我現在還是‧‧‧不要
    讓我講，那是政治迫害，我是無所謂，沒有流血的照片（審
    判長問？你說是政治迫害？」‧‧‧你把背包拿出來，我戴
    著墨鏡，他又不認識，就指我丙○○，這算什麼，認識多久
    ，我根本不認識，我和吵架，吵架吵半天‧‧‧他就說我
    是丙○○，藐視法庭啊！‧‧‧（審判長告知：要不要減刑
    是法院的職權，不是你）我是在為我的權利辯護，很簡單，
    這根本是裁贓陷害，政治迫害，我已經懶得跟你演戲，我霹
    靂小組手下至下三千人，如果沒有政治迫害，我也適當反擊
    ‧‧‧（審判長：坐下。）好，沒有問題。我就坐在那。你
    要怎麼樣？打架啊？‧‧‧（你有在現場？）當然有啊。照
    片啊，照片，來打我屁股。‧‧‧我屁股被打的這樣子，電
    擊棒電擊，你要不要看。‧‧‧安國局放我過來的‧‧‧（
    審判長斥喝：坐下來）我不怕你們啊，去打聽看看，老子在
    警察局多大料，怕你啊‧‧‧（審判長：請你坐好。）我是
    知道我自己．．．，弄到我眼睛。霹靂小姐，去打聽看看，
    去打聽看看我的身份，怕你啊，怕你啊審判長，你不要‧‧
    ‧拿那個小子來釘我，你想政治迫害，你放馬過來啊。（審
    判長：公訴人有沒有意見？）小心一點啊，我是霹靂小組‧
    ‧‧什麼都會‧‧‧（審判長：請你把嘴巴閉起來。）事實
    陳述‧‧‧小小笨蛋，在家爽歪歪的，我沒有‧‧‧拿一
    個六千塊‧‧‧我根本沒有作這個案子啊，胡說八道，想要
    拿我浮報‧‧‧還早啦，不爽啊‧‧‧到底要不要關門啊‧
    ‧‧顏世錫啊，他為什麼不叫顏世錫‧‧‧發生事，也沒
    什麼了不起的，現在窮光蛋，叫我賣房子賠給他，還早啦，
    老子不會賣，我們家的風水好的很他，我是特警，不是警察
    （檢察官：你承不承認有殺人？）不承認有殺人，我幹麼，
    我有三千塊，老子就十八萬他三十七萬，我為三千塊殺人啊
    ，我幹麼他（審判長：你有暴力傾向？）我本來就暴力分子
    ‧‧‧我老子管你啊。政治迫害‧‧‧看嗎，三千塊能夠判
    多久啊，而且有沒有血，有沒有血大家心裡有數‧‧‧有點
    腦袋好不好，我講清楚，是有裝攝影機啊，我都裝在眼睛裡
    面，否則早就瞎了‧‧‧」等語，於審判長諭知改期後又稱
    ：「怕你喔，精神病患，我怕你喔，不懂法律，怕你一副殘
    廢的樣子，雞巴毛啦，老子就這麼有種，所以升官升的快啦
    ，直接攤牌啦，直接攤牌啦，看我不順眼，我看你也不順眼
    ‧‧‧（審判長：你故意表演給我看啊？）我幹麼啊，我本
    來就是精神病，所以我就大大方方，這叫爽快就好了，老子
    看過多少女孩子，玩過多少國家，至少看我的護照有多少國
    ，越南啊，夏威夷，意大利，澳國」等語（見同上偵查卷第
    40至60頁），足見被告於本院另案訊問及審理中，應係幻想
    自己是臥底警察、特警，妄想自己受到政治迫害，致在對答
    中不斷出現不相干的語言，而有混亂思考的症狀，且被告係
    無法控制自己不說不相干的語言，有明顯之精神病症狀。再
    綜合上揭鑑定報告及證人甲○○○○之證述，被告於本院另
    案訊問及審理中，雖有時能正常之對答，惟其對於訴訟程序
    中證人、法官、法警或辯護人之行為，出現不合常情之激烈
    反應，顯示其現實感受到嚴重的扭曲，在此現實感扭曲之情
    形下，依其堅信之錯誤信念而為反應，顯然其反應係針對已
    遭扭曲之現實而發，並非針對當時實際發生之客觀情事，亦
    即，其謾罵或施暴之對象並非在法庭中執行公務之法官、法
    警、辯護人，而係其所認為聯合對之為迫害之人。被告在此
    情形下，認知已有錯誤，且其反應亦受制於混亂之思考，由
    此觀之，其當時在法庭之所為，就現實之事實欠缺認識，又
    不能依其正常之自由意志控制其行為，應認其當時已處於心
    神喪失之狀態。
  (五)揆諸前開法條規定及判例意旨，被告之行為不罰，自應為無
    罪之諭知。另被告於上開強盜案件，業經臺灣高等法院依刑
    法第87條第2 項、第3 項之規定，諭知令入相當處所施以監
    護三年確定，此有臺灣高等法院93年度上訴字第426 號判決
    在卷可稽，且被告現已於臺中宏恩醫院龍安分院執行監護中
    ，故認無再諭知監護處分之必要，附此敘明。
據上論斷，應依刑事訴訟法第301 條第1 項，判決如主文。
本案經檢察官陳美華到庭執行職務。
中　　華　　民　　國　　94　　年　　7 　　月　　14　　日
                  刑事第九庭  審判長法  官  林明洲
                                    法  官　何燕蓉
                                    法  官　林春鈴
以上正本證明與原本無異。
如不服本判決，應於判決送達後10日內向本院提出上訴狀（應附
繕本），上訴於臺灣高等法院。
                                    書記官  江世亨
中　　華　　民　　國　　94　　年　　7 　　月　　14　　日
